ACORDAO-COMPLETO-2427827

ACÓRDÃO 2491/2020 ATA 35/2020 - PLENÁRIO

VISTOS, relatados e discutidos os embargos de declaração opostos por F.K. Médicos Associados Ltda. - ME contra o Acórdão 2275/2020-TCU-Plenário, que negou provimento ao recurso de reconsideração interposto pela embargante em face do Acórdão 1.830/2018, retificado pelo Acórdão 2322/2018-TCU-Plenário.
ACORDAM os ministros do Tribunal de Contas da União, reunidos em sessão do Plenário, ante as razões expostas pela relatora, e com fundamento nos arts. 32 e 34 da Lei 8.443/1992, em:
9.1. conhecer dos embargos de declaração e rejeitá-los; 
9.2.  dar ciência desta deliberação à embargante e ao procurador-chefe da Procuradoria da República no Maranhão.

Embargos de declaração contra decisão que negou provimento aos recursos de reconsideração interposto pela embargante em face de acórdão que julgou irregulares as contas da recorrente, condenou-a em débito, aplicou-lhe multa e a sanção de inidoneidade para participar de licitações na Administração Pública federal, ao apreciar de auditoria realizada com objetivo de analisar os procedimentos de terceirização das ações de saúde pública pelo Município de Imperatriz/MA e os recursos financeiros do Sistema Único de Saúde.

Município de Imperatriz/MA.

3. Embargante: F.K. Médicos Associados Ltda. - ME (CNPJ 08.181.736/0001-15).

13.1. Ministros presentes: José Mucio Monteiro (Presidente), Walton Alencar Rodrigues, Benjamin Zymler, Augusto Nardes, Aroldo Cedraz, Raimundo Carreiro, Ana Arraes (Relatora) e Bruno Dantas.
13.2. Ministro-Substituto convocado: Augusto Sherman Cavalcanti.
13.3. Ministros-Substitutos presentes: Marcos Bemquerer Costa, André Luís de Carvalho e Weder de Oliveira.

ACORDAO-COMPLETO-2519391

Acórdão de Relação 1128/2022 - Plenário

Acórdão de Relação

ANA ARRAES

ministra Ana Arraes.

Trata-se de embargos de declaração opostos por F.K. Médicos Associados Ltda. - ME contra o Acórdão 2275/2020-TCU-Plenário, de minha relatoria, que conheceu do recurso de reconsideração interposto pela embargante contra o Acórdão 1.830/2018, apostilado pelo Acórdão 2322/2018-TCU-Plenário e da relatoria do ministro Benjamin Zymler, negando-lhes provimento.
2.	O recurso foi redigido nos seguintes termos (peça 376) :
	"F. K. MEDICOS ASSOCIADOS LTDA. - ME, pessoa jurídica de direito privado, inscrita no CNPJ sob o nº 08.181.736/0001-15, com sede funcional situada na Rua Piaui nº 652, Centro, Imperatriz/MA, vem através de seus advogados, estes com escritório na Av. Dorgival Pinheiro de Souza nº 1400, Salas 103/104, Centro, Imperatriz/MA, dentro do prazo legal apresentar EMBARGOS DE DECLARAÇÃO, com amparo nos fatos e fundamentos que passa a expor. 
1. 	Houve prolação de acórdão, desprovendo o recurso de reconsideração interposição pela Recorrente. Dentre as razões declinadas, se encontram que as declarações de terceiros não teriam forca probatória, quanto não apresentados documentos capazes de estabelecer nexo de causalidade, conforme precedentes citados no respeitável aresto. 
2.	Nesse pormenor, o acórdão guerreado restou omisso, posto que não apreciou as provas: documentos, contrato e respectivas notas fiscais em procedimentos tal como o examinado (vitrectomia) relativos ao preço de mercado praticado na região de Imperatriz/MA pela UNIMED local (eventos 250 e 251) . Elementos probatórios que são contemporâneos aos fatos investigados e que não se caracterizam como meras declarações e sim documento efetivamente comprobatório nos moldes legais. 
3.	Ante o exposto, roga que seja suprida a omissão ora apontada e, se for o caso, que sejam conferidos efeitos infringentes para prover o recurso de resconsideração interposto anteriormente."
	É o relatório.

Everson Gomes Cavalcanti (OAB/MA 5.712-A) e outros representando a embargante.

Não atuou.

EMBARGOS DE DECLARAÇÃO EM FACE DE DELIBERAÇÃO QUE NEGOU PROVIMENTO A RECURSO DE RECONSIDERAÇÃO DA ORA EMBARGANTE CONTRA ACÓRDÃO QUE JULGARA IRREGULARES SUAS CONTAS, COM CONDENAÇÃO EM DÉBITO, MULTA E DECLARAÇÃO DE INIDONEIDADE PARA PARTICIPAR DE LICITAÇÕES NA ADMINISTRAÇÃO PÚBLICA FEDERAL, EM VIRTUDE DE IRREGULARIDADES NA APLICAÇÃO DE RECURSOS DO SUS. INEXISTÊNCIA DA OMISSÃO SUSCITADA. CONHECIMENTO. NEGATIVA DE PROVIMENTO.

TOMADA DE CONTAS ESPECIAL (TCE)

não atuou.

Considerando o atendimento dos requisitos de admissibilidade, cabe conhecer dos embargos de declaração opostos por F.K. Médicos Associados Ltda. - ME contra o Acórdão 2275/2020-TCU-Plenário, de minha relatoria, que negou provimento ao recurso de reconsideração interposto pela embargante em face do Acórdão 1.830/2018, retificado pelo Acórdão 2322/2018-TCU-Plenário e da relatoria do ministro Benjamin Zymler.
2.	Por meio da deliberação original, este Tribunal julgou irregulares as contas da recorrente, com condenação a débito, multa do art. 57 da Lei 8.443/1992 e, com fulcro no art. 46 da referida lei, à sanção de inidoneidade para participar, pelo prazo de cinco anos, de licitações na Administração Pública federal, bem como em certames promovidos nas esferas estadual e municipal cujos objetos sejam custeados com recursos federais repassados por força de convênios ou instrumentos congêneres, em razão de superfaturamento no pagamento do procedimento "vitrectomia posterior com infusão de perfluorcarbono, silicone, encolares".
3. 	Nesta oportunidade, a embargante alega que o acórdão recorrido "restou omisso, posto que não apreciou as provas: documentos, contrato e respectivas notas fiscais em procedimentos tal como o examinado (vitrectomia) relativos ao preço de mercado praticado na região de Imperatriz/MA pela UNIMED local (eventos 250 e 251) . Elementos probatórios que são contemporâneos aos fatos investigados e que não se caracterizam como meras declarações e sim documento efetivamente comprobatório nos moldes legais" (peça 255) .
4.	Diante disso, requer seja suprida a suposta omissão e, se for o caso, conferidos efeitos infringentes para prover o recurso de reconsideração interposto anteriormente.
5.	Preliminarmente, destaco que, estando o recurso de reconsideração que resultou no acórdão ora embargado pautado para 28/8/2020, a recorrente acostou aos autos petição às peças 249-251, datadas de 17 e 19/8/2020, apresentando "documentos, contrato e respectivas notas fiscais em procedimentos tal como o examinado (vitrectomia) relativos ao preço de mercado praticado na região de Imperatriz/MA pela UNIMED local".
6.	Apesar da intempestividade na apresentação dos referidos documentos, a suposta omissão em relação a eles, de fato, não existe.
7.	Acerca da documentação acostada aos autos, assim me manifestei no voto condutor do Acórdão 2275/2020-TCU-Plenário (peça 253) :
"20. Em 17/08/2020, os recorrentes acostaram aos autos petição (peça 249) , alegando existência de violação à ampla defesa e ao contraditório, haja vista que o fundamento central do suposto sobrepreço foi feito com referência a peças nos autos em que não foram encontradas tais informações.
21. O erro alegado não existe. O trecho do relatório da unidade técnica citado pelos responsáveis faz referência a peças do processo de auditoria que apurou as irregularidades tratadas nesta tomada de contas (TC Processo 023.874/2014-7) , e não aos presentes autos.
22.	 O relatório assim descreve (peça 245) :
'5.9. Como se vê, a problemática da atualização da Tabela SUS Nacional não serve de anteparo para elidir o superfaturamento aqui apurado. Com efeito, a evidenciação da irregularidade gira em torno da existência de preços ofertados por duas empresas do ramo de prestação de serviços médicos no ano de 2014 (Unimed - R$ 1.819,62 e Bradesco Seguros - R$ 1.496,66 - tabelas às peças 98, p. 50-51 e 444 do TC Processo 023.874/2014-7) em valores consideravelmente inferiores (135,36% e 186,15%, respectivamente) ao ofertado pela recorrente (R$ 4.282,71) . Efetivamente, a Tabela SUS (R$ 2.885,14) , por apresentar valores maiores do que o dessas empresas, foi utilizada tão somente como baliza para cálculo do superfaturamento, tendo sido adotada postura mais favorável aos responsáveis.' (grifos acrescidos) 
23.	 Ato contínuo, em 19/08/2020, os recorrentes acostaram aos autos nova petição (peças 250-251) , solicitando 'a juntada de contrato de empresa em Imperatriz/MA, credenciada junto a UNIMED/Imperatriz, e respectivas Notas Fiscais, demonstrando o valor de mercado de R$ 6.000,00 para o procedimento de vitrectomia'.
24.	 Analisando tais documentos, observo que, embora o suposto contrato de serviços celebrado pela Unimed de Imperatriz com terceiros do setor privado (peça 251, p. 20) descreva o procedimento de vitrectomia no valor de R$ 6.000,00, tal valor não está discriminado nos documentos fiscais (peça 251, p. 1-2) .
25.	 A esse respeito, reforço o ponto já abordado no presente voto, no sentido de que a mera declaração apresentada não é suficiente para comprovar a diferença de preços apurada nos autos, pois a jurisprudência desta Corte entende que as declarações de terceiros possuem baixa força probatória, atestando tão somente a existência da declaração, mas não o fato declarado.
26.	 Ademais, mesmo que tais valores estivessem discriminados nas notas fiscais, tal fato não teria o condão de mudar minha convicção sobre a conclusão dos autos, diante do principal motivo que levou à constatação de sobrepreço no pagamento do procedimento, também já descrito anteriormente:
 'evidenciação da irregularidade gira em torno da existência de preços ofertados por duas empresas do ramo de prestação de serviços médicos no ano de 2014 (Unimed - R$ 1.819,62 e Bradesco Seguros - R$ 1.496,66 - tabelas às peças 98, p. 50-51 e 444 do TC Processo 023.874/2014-7) em valores consideravelmente inferiores (135,36% e 186,15%, respectivamente) ao ofertado pela recorrente (R$ 4.282,71) ' (peça 245) 
	Ante o exposto, conclui-se pela negativa de provimento ao presente recurso e VOTO por que este Colegiado aprove a minuta de acórdão que submeto à sua deliberação."
8.	Destarte, o contrato de prestação de serviços firmado entre a Unimed Imperatriz¿e¿o Instituto¿Alberto¿Madeira¿de¿Oftalmologia Eireli - ME (peça 251) não é suficiente para comprovar a diferença de preços apurada nos autos, pois a jurisprudência desta Corte entende que as declarações de terceiros possuem baixa força probatória, atestando tão somente a existência da declaração, mas não o fato declarado.
9.	Ademais, mesmo que tal questão fosse superada, tais documentos não estariam aptos a servir como parâmetro para descaracterizar a existência do sobrepreço, tendo em vista que o contrato apresentado foi assinado em dezembro de 2015 e as notas fiscais são de julho de 2015 e novembro de 2016, enquanto o superfaturamento se refere a serviços realizados no período de outubro/2013 a julho/2014.
10.	Desse modo, e na ausência de omissão ou nulidade no Acórdão 2275/2020-TCU-Plenário, conclui-se pela rejeição destes embargos de declaração.
	Ante o exposto, VOTO por que este Colegiado aprove a minuta de acórdão que submeto à sua deliberação.
TCU, Sala das Sessões Ministro Luciano Brandão Alves de Souza, em 16 de setembro de 2020.
ANA ARRAES 
Relatora